臺灣高等法院刑事判決　　　　　　　　　　　　　九十三年度上訴字第二五九六號
　　上　訴　人
　　即　被　告　甲○○
　　選任辯護人　韓邦財　律師
　　　　　　　　謝清昕　律師
右上訴人因違反槍砲彈藥刀械管制條例案件，不服臺灣桃園地方法院九十三年度訴字
第二七三號，中華民國九十三年七月十五日第一審判決（起訴案號：臺灣桃園地方法
院檢察署九十三年度偵字第六六九號），提起上訴，本院判決如左：
    主  文
上訴駁回。
    事  實
一、甲○○於民國（下同）八十六年間某日，在新竹縣內某不詳地點，以新台幣（下
    同）二千元之價格，向某姓名年籍不詳之成年男子購買可擊發子彈具有殺傷力之
    仿ＣＯＬＴ廠半自動手槍製造之玩具手槍一把（槍枝管制編號：0000000
    000號），旋即未經許可，無故持有，藏置於桃園縣平鎮市○○路五七七巷三
    弄二衖一號四樓居住處。又甲○○明知未經主管機關之許可，不得無故持有管制
    刀械，仍竟於九十一年間某日，向某真實年籍姓名不詳之成年男子，以五百元之
    代價，購買屬槍砲彈藥刀械管制條例第四條第一項第三款所列之管制刀械武士刀
    一把，置放於上揭住處，同時無故持有前開改造玩具手槍及武士刀。甲○○復基
    於製造爆裂物之犯意，於九十三年一月一日左右，先後在桃園縣龍潭鄉某不詳五
    金行、體育用品社等處，分別購買俗稱「喜澤釘」、「紙羅管」等物，隨即在上
    址居住處，自「喜澤釘」內取出屬爆裂物主要組成零件之制式雙基發射火藥，再
    自「紙羅管」內取出底火藥，著手以制式雙基發射火藥、煙火類火藥配合棉花、
    鐵釘、鐵罐等為材料，製造爆裂物，惟因缺少點火裝置，而未製作完成（一枚內
    有上揭材料、一枚內有制式雙基發射火藥，均因缺少點火裝置，而未製作完成）
    。嗣於九十三年一月八日下午二時許，為警在上址查獲，並扣得其所有供製造爆
    裂物所用之制式雙基發射火藥一盒（重約一百公克，取其中淨重Ｏ‧五五公克鑑
    驗，送鑑部分鑑析剩餘Ｏ‧三五公克）、底火藥八十八顆、玩爆紙二十五枚、爆
    裂物半成品二枚（一枚內有上揭材料、一枚內有制式雙基發射火藥，因缺少點火
    裝置，而未製作完成）、供製作爆裂物之鐵製空外殼肆個、武士刀一把、可擊發
    子彈具有殺傷力之仿ＣＯＬＴ廠半自動手槍製造之玩具手槍一把（槍枝管制編號
    ：0000000000號）。
二、案經桃園縣警察局中壢分局報請臺灣桃園地方法院檢察署檢察官偵查起訴。
    理  由
一、訊據被告甲○○固供承於前開時地持有上揭扣案之物品，且其中缺少點火裝置之
    爆裂物二枚，為其所製作等情不諱，惟矢口否認有違反槍砲彈藥刀械管制條例之
    犯行，辯稱：伊不知道持有槍枝及武士刀違法，且伊亦無製造爆裂物的意圖，所
    製造的僅係是打獵要驅離攻擊性動物用之「甩彈」云云。惟查：
(一)前開事實欄所載之扣案物品，均為被告所有等情，業據被告供認在卷，核與證人
    夢莉、何治勇、藍瑞玉於警詢時證述之情節相符，並有如附表一、二所示之物品
    扣案為憑。
(二)扣案之槍枝一把及刀械一把，經送請內政部警政署刑事警察局、桃園縣政府警察
    局鑑定結果，認定送鑑之槍枝一支（含彈匣，槍枝管制編號000000000
    0號），係由仿ＣＯＬＴ廠半自動手槍製造之玩具手槍，拆除槍管內阻鐵改造而
    成之改造手槍，槍身、滑套為金屬材質，槍管為塑膠材質，機械性能良好，經實
    際裝填適用子彈（以送鑑玩具金屬彈殼加裝底火、玩具槍用底火片二片半（代替
    火藥）及直徑約六MM、重Ｏ‧八八克之鋼珠組合而成）試射結果，測得鋼珠之發
    射速度為三五Ｏ公尺／秒，計算其動能為五三‧九Ｏ焦耳，單位面積動能為一九
    Ｏ‧六三焦耳／平方公分，彈丸單位面積動能達二四焦耳／平方公分，足以穿入
    豬隻或人體皮肉層，係具有殺傷力；另送鑑之刀械一把，經鑑驗為槍砲彈藥刀械
    管制條例中之管制刀械武士刀，有內政部警政署刑事警察局九十三年二月二十四
    日刑鑑字第０九三０００八五七六號槍彈鑑定書、桃園縣政府警察局九十三年三
    月一日桃警保字第０九三０００三四０三號函各一份在卷可稽。
(三)扣案之疑似爆裂物二枚，其中編號一之疑似爆裂物係以鐵罐密封，經以Ｘ光透視
    及拆解後，發現內填充有鐵釘、棉花、及煙火類火藥、制式雙基發射火藥，而該
    爆裂物無點火裝置，鐵罐僅為裝填火藥用途之物，依構造認係非爆裂物，而火藥
    依據內政部八十六年十一月二十四日台（８６）內警字第八六七０六八三號公告
    ，係炸彈或爆裂物之主要組成零件，另編號二疑似爆裂物係以鐵罐外纏紅色膠帶
    密封，經以Ｘ光透視及拆解後，發現內填充有制式雙基發射火藥，然該爆裂物並
    無點火裝置，鐵罐僅為裝填火藥用途之物，依構造上尚非屬爆裂物；再扣案不明
    粉末一盒（即火藥），重約一００克，經鑑驗檢出硝化纖維、硝化甘油、Ｃｅｎ
    ｔｒａｌｉｔｅII及Ｄｉｂｕｔｙｌｐｈｔｈａｌａｔｅ等成分，認係制式雙基
    發射火藥，依據上揭內政部公告，火藥為炸彈或爆裂物之主要組成零件等節，有
    內政部警政署刑事警察局九十三年二月十八日刑鑑字第０九三００二五二二三號
    、九十三年三月四日刑偵五字第０九三００五０一五七號鑑驗通知書在卷為憑，
    雖被告製造之前開物品因無點火裝置，而在構造上認非爆裂物，惟前開鐵罐內裝
    填之煙火類火藥、制式雙基發射火藥，依據內政部八十六年十一月二十四日台（
    ８６）內警字第八六七０六八三號公告，係炸彈或爆裂物之主要組成零件，另扣
    案不明粉末一盒（即火藥），經鑑驗檢出硝化纖維、硝化甘油、Ｃｅｎｔｒａｌ
    ｉｔｅII及Ｄｉｂｕｔｙｌｐｈｔｈａｌａｔｅ等成分，係制式雙基發射火藥，
    依據上揭內政部公告，亦為炸彈或爆裂物之主要組成零件，且被告於警詢時自承
    ：「製作土造炸彈是看老人家製作而學會的，而炸彈內成分有火藥、釘子及底火
    是以紙羅管就是紅色底火完成，其土造炸彈成分及裝填方式是我繪圖給警方的圖
    型」等語，於上訴理由說明狀陳稱：「入深山前被告小時後常見老人家用牛皮紙
    袋加裝火藥、紙羅管充當底火。加裝些鐵鉤改為丟出碰撞，原理爆開．．．，被
    告所做稱之為甩彈，甩出去後碰撞爆開之原因乃稱之為名稱」等語，證人即刑事
    警察局偵查第五隊隊員林秋霖於原審證稱：「（檢察官問：本件是否你鑑定？）
    是我處理的，當時是中壢分局刑事組查獲的，通知我去處理爆裂物。（檢察官問
    ：本件扣得的爆裂物有幾顆？）疑似爆裂物有二顆。（檢察官問：當時扣押的物
    品炸藥部分是寫四顆，你是否知情？）我不知情，送驗物品如採驗紀錄表所載，
    我看到的有些是空殼子，完整結構有二枚。（檢察官問：你是否負責送驗或是鑑
    定？）我是到現場處理，需要鑑定的火藥由我們局裡的化學組鑑定，我們處理的
    方式是先用Ｘ光透視，因被告說引爆方式是丟擲，所以我們要水砲方式擊解，擊
    解後再蒐集殘渣送驗。（檢察官問：當時做水砲擊解時，爆裂物產生何現象？）
    二枚均有爆炸及聲響，其中一枚尚有燃燒現象。（辯護人問：據你的二份檢驗報
    告，市面上所賣的工程及固定輕剛架的槍，內裝的推進器的火藥（俗稱喜澤釘）
    是否就是雙基式發射火藥？）我們沒有實驗過，所以無法回答。（辯謢人問：扣
    案的疑似爆裂物二枚究竟是否為爆裂物？）依據我們鑑定需要有四個要件才會成
    立爆裂物，四要件為火源、發火物、開關、炸藥，本件無點火的裝置，初步拆解
    後的判斷裡面有火藥，我們將火藥拿去送驗，認定是屬於爆裂物組成要件之一。
    （疑似爆裂物的殘渣是何指？）用水砲擊解方式處理完留下的殘渣，將殘渣蒐集
    起來送驗。（檢察官問：經過你們用Ｘ光透視，發現無點火裝置指何？）通常一
    般是用點火之後丟擲出去，先進的是用電子開關，這二枚均未發現有傳統引線或
    是電子開關的裝置。（檢察官問你是否認為這二枚是否你們認定的爆裂物？）該
    二枚裡面有火藥，我們認定這二枚的構造非爆裂物，因為欠缺開關。（檢察官問
    ：有無丟擲式的爆裂物？）丟擲式的爆裂物上層或是底層必須裝上撞擊式的甩砲
    。（檢察官問：本件用水砲方式擊解，有產生爆炸聲響及燃燒現象，何謂水砲方
    式擊解？）利用空氣或是水瞬間的推進力量將疑似爆裂物擊解拆掉，因火藥敏感
    度高，會因為摩擦產生熱量而爆炸或是燃燒。（檢察官問：水破擊解與丟擲到地
    面產生的現象是否會相同？）我們已經先用水砲擊解完就無法再取原來的東西為
    丟擲。（檢察官問：你是否知道甩彈的結構？）我知道甩彈，我也是原住民，通
    常上山打獵時，我們祖先會拿甩彈丟擲製造聲響去驅趕危險動物，我們祖先沒有
    將結構傳下來，我不知道，至於本件我們只能說是裡面有火藥。（審判長問：九
    十三年三月四日鑑驗通知書是否你製作的？）是由我們局裡製作的，初步的通知
    書是我製作的，等我們送驗的東西出來後，再由我們隊裡將完整鑑定書製作出來
    。（審判長問：鑑定結果三，是否你鑑定出來的？）由我處理拆解完，再取裡面
    火藥送化學組檢驗。」等語，並有被告自繪之結構圖各一份在卷足證，是雖被告
    製造之前開物品因無點火裝置，而在構造上尚非屬爆裂物，惟衡情被告若無製造
    爆裂物之犯意，且如僅欲用以驅離、恫嚇危險性動物，則其製造具有聲響、煙霧
    之「甩彈」即可，何須製造內置高爆速效果之制式雙基發射火藥、煙火類火藥之
    物品，復放入鐵釘增強殺傷力，參以被告所供該物品係依碰撞之原理爆開以及證
    人林秋霖於鑑定時以水砲方式擊解後確產生爆炸聲響及燃燒現象等情，足徵被告
    之主觀目的是要製造爆裂物，惟因欠缺製造爆裂物之知識而製造未遂，應堪認定
    ，尚難以前開製造之物品尚非完成屬於爆裂物之階段，即認定被告未構成製造爆
    裂物未遂犯行，被告執此爭辯，尚無足採。
(四)扣案之底火藥（內裝底火藥八十八顆、移送資料誤載為一百零三發）及玩爆紙二
    十五枚，經送請內政部警政署刑事警察局鑑定結果，固認定：「底火藥（內裝底
    火藥八十八顆）及玩爆紙二十五枚，均係市售爆竹煙火類之玩爆紙，依據爆竹煙
    火製造業安全設施標準，其製品使用之原料為一般調配安全火柴所用之原料，原
    供玩具槍或比賽用信號槍產生信號之正當用途，未發現改裝與變造情事之原廠製
    品，認非槍砲彈藥刀械管制條例所列管之彈藥。」，有該局九十三年三月四日刑
    偵五字第○九三○○五○一五七號鑑驗通知書在卷為憑，但被告於警詢時供稱前
    開物品均係作為製造土製炸彈（按應係爆裂物）之用，自係供犯罪所用。
(五)被告雖辯稱：伊不知道持有改造槍枝及武士刀係屬違法云云，惟按不得因不知法
    律而免除刑事責任，刑法第十六條前段規定甚明，是以被告自不得以不知持有扣
    案之改造手槍及武士刀係屬違法為由，而推諉刑責。
二、綜上各情，被告上開所辯，不足採信，本件事證明確，被告犯行均堪認定。
三、核被告甲○○所為，係犯槍砲彈藥刀械管制條例第七條第五項、第一項之製造爆
    裂物未遂罪（原起訴法條漏載，業經公訴人於原審當庭補正）、同條例第十一條
    第四項之未經許可，持有可發射子彈具有殺傷力之改造槍枝罪及同條例第十四條
    第三項之未經許可持有刀械罪。公訴人雖認定被告持有改造槍枝部分，係犯同條
    例第十一條第一項未經許可，製造可發射子彈具有殺傷力之槍砲罪云云，惟訊據
    被告堅詞否認有改造槍枝之犯行，辯稱：伊並未改造扣案之仿ＣＯＬＴ廠半自動
    手槍一把（槍枝管制編號：0000000000號），該手槍內之阻鐵是買來
    時就已除去等語。經查：被告於警訊時固供稱：「．．．四五手槍（即扣案之仿
    ＣＯＬＴ廠半自動手槍）尚未改製，而我另買一支槍管來搭配準備打通，但有用
    電鑽鑽過，但尚未打通．．．」等語，惟嗣均否認有改造扣案之仿ＣＯＬＴ廠半
    自動手槍情事，並辯稱：伊在警詢中的意思係伊有意要將扣案之仿ＣＯＬＴ廠半
    自動手槍之塑膠管換成鉛管，但是鉛管還沒有打通等語（見原審九十三年六月十
    日審判筆錄），且遍查全卷，尚無補強證據足以佐證被告於警訊自白之真意為「
    將扣案之仿ＣＯＬＴ廠半自動手槍內之阻鐵除去」，自難僅以該項「自白」遽以
    認定被告有製造具有殺傷力槍枝之行為，公訴意旨關於此部分容有誤會，惟本院
    認定之事實，與公訴人起訴之犯罪事實（起訴事實指被告製造具有殺傷力之槍枝
    ，自包含被告有持有具有殺傷力槍枝之事實），社會基本事實同一。再按非法製
    造槍砲彈藥刀械等違禁物，所侵害者為社會法益，如果製造之客體種類相同，縱
    令製造完成之客體有數個，仍為單純一罪，不發生想像競合犯之問題，最高法院
    八十二年度臺上字第五三０三號判決意旨可參，查被告基於製造爆裂物之單一犯
    意，雖同時接續製造爆裂物二枚未遂，仍應論以單一之未經許可製造爆裂物未遂
    罪。被告未經許可，持有彈藥主要組成零件（即制式雙基發射火藥）、製造爆裂
    物未遂後未經許可持有之低度行為，均應為製造之高度行為所吸收，不另論罪。
    被告以一行為同時持有右開具殺傷力之改造手槍一把、武士刀一把，為想像競合
    犯，應依刑法第五十五條之規定，從較重之槍砲彈藥刀械管制條例第十一條第四
    項之罪處斷。被告所犯製造爆裂物犯行，因已著手於犯罪行為之實施而不遂，為
    未遂犯，應依刑法第二十六條前段之規定減輕其刑。被告所犯上開持有具有殺傷
    之槍枝及製造爆裂物未遂二罪間，犯意各別，行為互異，應予分論併罰。
四、原審同此認定，因依槍砲彈藥刀械管制條例第七條第五項、第一項、第十一條第
    四項、第十四條第三項，刑法第十一條前段、第五十五條、第二十六條前段、第
    四十二條第二項、第五十一條第五款、第七款、第三十八條第一項第一款、第二
    款，罰金罰鍰提高標準條例第一條前段，現行法規所定貨幣單位折算新台幣條例
    第二條各規定，於審酌被告持有具殺傷力之改造玩具手槍、製造爆裂物未遂、未
　　經許可持有刀械之數量，其持有改造槍枝及製造爆裂物未遂，對於社會治安及人
    身安全可能造成之危害非輕，惟尚未造成實害以及犯後仍飾詞圖卸，態度不佳等
    一切情狀，就被告未經許可，持有可發射子彈具有殺傷力之改造手槍部分，量處
    有期徒刑壹年貳月，併科罰金新台幣伍萬元，並諭知罰金如易服勞役，以銀元參
    佰元（即新台幣玖佰元）折算壹日，及就被告未經許可製造爆裂物未遂部分，量
    處有期徒刑年捌月，併科罰金新台幣捌萬元，並諭知罰金如易服勞役，以銀元
    參佰元（即新台幣玖佰元）折算壹日，暨定其應執行刑為有期徒刑肆年柒月，併
    科罰金新台幣拾壹萬元，並諭知罰金如易服勞役，以銀元參佰元（即新台幣玖佰
    元）折算壹日，另以扣案之可擊發子彈具有殺傷力之仿ＣＯＬＴ廠半自動手槍製
    造之玩具手槍一把（槍枝管制編號：0000000000號）、武士刀一把、
    制式雙基發射火藥一盒（重約一百公克，取其中淨重Ｏ‧五五公克鑑驗，送鑑部
    分鑑析剩餘Ｏ‧三五公克）、扣案編號一爆裂物驗餘之火藥（取其中Ｏ‧二一公
    克鑑驗用罄，該火藥內含煙火類火藥、制式雙基發射火藥）、編號二爆裂物驗餘
    之火藥（屬制式雙基發射火藥，取其中Ｏ‧二Ｏ公克鑑驗用罄），均係違禁物，
    應依刑法第三十八條第一項第一款之規定宣告沒收。扣案之底火藥八十八顆、玩
    爆紙二十五枚、疑似爆裂物成品二枚之殘塊（均業經拆解，其中編號一之殘塊有
    鐵釘、棉花、鐵罐，編號二之殘塊有鐵罐外纏紅色膠帶）、爆裂物半成品四枚，
    均為被告所有供製造爆裂物所用之物，併依法宣告沒收。至其餘扣案之物品，與
    本案無涉，亦無庸宣告沒收。另扣案之手槍二把，其中一把（含彈匣，槍枝管制
    編號0000000000號），係由仿ＦＮ廠半自動手槍製造之金屬玩具手槍
    ，更換土造金屬槍管改造而成，經檢視，其槍管尚未車造完成致槍管無法固定於
    槍身上，且彈室內徑過小，已小於市售玩具金屬彈殼之一般規格，內政部警政署
    刑事警察局目前並無可供裝填、試射之適用子彈；另一把（含彈匣，槍枝管制編
    號0000000000號），係由仿ＷＡＬＴＨＥＲ廠半自動手槍製造之金屬
    玩具手槍，更換土造金屬槍管改造而成之改造手槍，經檢視，其擊錘無法撞擊撞
    針，認無法供發射彈丸使用，依現狀認不具殺傷力，有內政部警政署刑事警察局
    九十三年二月二十四日刑鑑字第０九三０００八五七六號槍彈鑑定書一份附卷足
    證，尚難認定被告涉有持有該部分具有殺傷力槍枝之犯行，再者，本案並無證據
    證明被告改造扣案之仿ＣＯＬＴ廠半自動手槍一把，該部分並經變更起訴法條為
    同條例第十一條第四項，已如前述，公訴人於原審當庭擴張被告就上揭二把手槍
    部分係涉犯槍砲彈藥刀械管制條例第十一條第五項、第一項製造槍枝未遂罪，即
    無從併予審究。另本件雖扣得改造槍管二支，然遍觀起訴書，公訴人僅於犯罪事
    實欄載及扣得槍械改造零件（含未組裝之槍身、彈簧等），用以表明搜索當天所
    扣得之物為何，對於被告是否涉犯同條例第十三條第四項未經許可持有槍砲主要
    組成零件罪部分並未起訴，乃無庸加以審酌，詳為說明其理由，核其認事用法，
    俱無違誤，量刑亦甚允洽。被告上訴意旨，仍執陳詞，否認犯罪，為無理由，應
    予駁回。
據上論斷，應依刑事訴訟法第三百六十八條，判決如主文。
本案經檢察官黃柏齡到庭執行職務。
中　　　華　　　民　　　國　　九十三　　年　　 十一 　　月　　　十　　　日
                                  臺灣高等法院刑事第六庭
                                      審判長法  官  陳　春　秋
                                            法  官  王　麗　莉
                                            法  官  高  明  哲
右正本證明與原本無異。
如不服本判決，應於收受送達後十日內向本院提出上訴書狀，其未敘述上訴之理由者
並得於提起上訴後十日內向本院補提理由書（均須按他造當事人之人數附繕本）。
                                            書記官  李  垂  福
中　　　華　　　民　　　國　　九十三　　年　　 十一 　　月　　　十　　　日
附錄本案論罪科刑法條全文：
槍砲彈藥刀械管制條例第七條第五項、第一項
未經許可，製造、販賣或運輸火砲、肩射武器、機關槍、衝鋒槍、卡柄槍、自動步槍
、普通步槍、馬槍、手槍或各類砲彈、炸彈、爆裂物者，處死刑、無期徒刑或七年以
上有期徒刑；處徒刑者，併科新台幣三千萬元以下罰金。
未經許可，轉讓、出租或出借前項所列槍砲、彈藥者，處無期徒刑或五年以上有期徒
刑，併科新台幣一千萬元以下罰金。
意圖供自己或他人犯罪之用，而犯前二項之罪者，處死刑或無期徒刑；處徒刑者，併
科新台幣五千萬元以下罰金。
未經許可，持有、寄藏或意圖販賣而陳列第一項所列槍砲、彈藥者，處五年以上有期
徒刑，併科新台幣一千萬元以下罰金。
第一項至第三項之未遂犯罰之。
槍砲彈藥刀械管制條例第十一條第四項
未經許可，製造、販賣或運輸第四條第一項第一款所稱其他可發射金屬或子彈具有殺
傷力之各式槍砲者，處五年以上有期徒刑，併科新臺幣一千萬元以下罰金。
未經許可，轉讓、出租或出借前項所列槍砲者，處三年以上十年以下有期徒刑，併科
新臺幣七百萬元以下罰金。
意圖供自己或他人犯罪之用，而犯前二項之罪者，處無期徒刑或七年以上有期徒刑，
併科新臺幣一千萬元以下罰金。
未經許可，持有、寄藏或意圖販賣而陳列第一項所列槍砲者，處一年以上七年以下有
期徒刑，併科新臺幣七百萬元以下罰金。
第一項至第三項之未遂犯罰之。
槍砲彈藥刀械管制條例第十四條第三項
未經許可，製造、販賣或運輸刀械者，處三年以下有期徒刑，併科新台幣一百萬元以
下罰金。
意圖供自己或他人犯罪之用，而犯前項之罪者，處六月以上五年以下有期徒刑，併科
新台幣三百萬元以下罰金。
未經許可，持有或意圖販賣而陳列刀械者，處一年以下有期徒刑、拘役或新台幣五十
萬元以下罰金。
第一項及第二項之未遂犯罰之。
附表一：
一、仿ＣＯＬＴ廠半自動手槍製造之玩具手槍壹把（槍枝管制編號：0000000
    000號）。
二、武士刀壹把。
附表二：
一、制式雙基發射火藥一盒（重約壹佰公克，取其中淨重零點伍伍公克鑑驗，送鑑部
    分鑑析剩餘零點參伍公克）。
二、編號一爆裂物驗餘之火藥（取其中零點貳壹公克鑑驗用罄，該火藥內含煙火類火
    藥、制式雙基發射火藥）。
三、編號二爆裂物驗餘之火藥（屬制式雙基發射火藥，取其中零點貳零公克鑑驗用罄
    ）。
四、底火藥捌拾捌顆。
五、玩爆紙貳拾伍枚。
六、編號一、二爆裂物半成品貳枚之殘塊（均業經拆解，其中編號一之殘塊有鐵釘、
    棉花、鐵罐，編號二之殘塊有鐵罐外纏紅色膠帶）。
七、供製作爆裂物之鐵製空外殼肆個。
